【裁判字號】    91,訴,374
【裁判日期】    921230
【裁判案由】    返還價金
【裁判全文】
臺灣臺中地方法院民事判決  九十一度訴字第三七四號
    原      告    乙○○
    訴訟代理人    丁○○
    原      告    己○○
    訴訟代理人    丙○○
    原      告    戊○○
    被      告    麒發建設股份有限公司
                            設.
    代  表  人    甲○○    住.
    訴訟代理人    周春霖律師
右當事人間請求返還價金事件，本院於民國九十二年十二月十一日言詞辯論終結，判
決如左：
    主      文
被告應分別給付原告乙○○、己○○、戊○○各新台幣參萬貳仟元、肆萬肆仟伍佰元
及參萬參仟捌佰元，及均自九十一年二月十六日起至清償日止，按週年利率百分之五
計算之利息。
訴訟費用由被告負擔百分之十二，餘由原告負擔。
本判決原告乙○○、己○○、戊○○勝訴部分，各得假執行。但被告如於執行標的物
拍定、變賣前，分別以新臺幣參萬貳仟元、肆萬肆仟伍佰元及參萬參仟捌佰元，各為
原告乙○○、己○○、戊○○預供擔保，得免為假執行。
原告其餘假執行之聲請駁回。
    事      實
甲、原告方面：
一、聲明：被告應分別給付原告乙○○、己○○、戊○○各新台幣（下同）三十萬元
    及均自起訴狀繕本送達被告翌日起至清償日止，按週年利率百分之五計算之利息
    ；並願供擔保，請准宣告假執行。
二、陳述：
（一）原告於民國（下同）九十年間向被告購買坐落台中市南屯區○○○段第三○○
      之六地號土地（下稱三○○–六地號土地）上名為「親親校樹」之公寓大廈（
      下稱系爭大樓）房地，惟被告係利用銷售人員以虛偽不實之「系爭大樓旁空地
      可自由出入」之廣告用語詐欺手段，使原告陷於錯誤，誤以為系爭大樓管理室
      旁之空地可自由通行出入及現行管理室是合法房屋，而使原告決定以較高之價
      格向被告購買房地。銷售人員為被告之代理人，且被告在銷售系爭大樓房屋時
      ，又係有計劃性的整地兼植栽綠化，並舖設通行步道，足以誤導使人認為就該
      地有使用權，復告知原告該空地可讓社區住戶通行，則無論係依代理或表見代
      理之規定，其效力自及於被告。故系爭大樓旁空地當時既規劃為類似綠地公園
      之特性，且又經被告之銷售人員承諾提供該空地通行，而購屋者看房子復均由
      該空地出入，自已列入買賣契約之內容，成為契約之一部分，亦即兩造買賣標
      的之房屋，自應具有以該蓄意規劃之空地供社區住戶自由出入之特性存在。惟
      至九十年七月底，該空地突遭圍籬阻斷，且被告亦無法於系爭大樓完工後，申
      請現行管理室為合法，故被告所給付之買賣標的房屋已具有減少其契約預定效
      用之瑕疵，屬不完全給付，應負民法第三百五十四條所定之物之瑕疵擔保責任
      ，第二百二十七條不完全給付之損害賠償責任，則原告自得依民法第三百五十
      九條之規定，各請求減少價金三十萬元，而依不當得利之法律關係或不完全給
      付之債務不履行損害賠償請求權，請求被告分別返還乙○○、己○○、戊○○
      各三十萬元。
（二）建照上雖有配置管理室，但並非現有管理室（警衛室），原告購買系爭大樓房
      屋時，被告並未主動告知現有管理室（下稱系爭管理室）為違建，且當時系爭
      管理室即已違建完工，並已安裝各式監視保全器材，同時派駐管理員在該違建
      之管理室內，被告故意隱瞞其事，誘騙買方在定型化合約書上簽字購買，顯然
      違反誠信，蓋是否有合法之管理室，攸關居住之安全甚鉅，亦係決定是否購買
      房屋之重大考量。原告固認為增設管理室並無不妥，但因合法管理室設計不良
      ，致無法兼顧車道及系爭大樓ＧＨ棟之出入情形，而系爭管理室則在路口，可
      注意車道及ＧＨ棟之出入狀況，影響安全管理，然卻為違建，無法補申請得建
      照，而有隨時被拆除之虞，自有影響住戶居住安全之瑕疵，足以減少系爭大樓
      房屋之效用及價值。而依當時市價每坪約僅七、八萬元，但原告乙○○、己○○、戊○○竟分別以每坪八萬四千六百五十六元、九萬二千二百五十五元及九
      萬六千八百四十八元之價格購買系爭大樓之房地，參以被告今年出售房屋平均
      每坪僅約七萬元左右，其間有明顯差距，故原告請求被告減少價金各三十萬元
      ，實為合理。而因有關本件請求金額之計算方式，原告曾詢問不動產鑑定公司
      及縣市政府建管課，均表示無法將本件量化計算，故原告僅能以買賣價格之百
      分之十作為概算減少價金或損害賠償之依據，其計算方式係原告乙○○、己○○、戊○○之房地買賣總價分別為三百二十萬元、四百四十五萬元、三百三十
      八萬元，以百分之十計算，均各請求三十萬元，超出部分不予請求。
（三）又原告乙○○係於九十年二月二十一日看屋，並於當日簽訂買賣契約，交屋日
      為同年四月二十五日，原告己○○則於九十年四、五月間看屋，同年六月三日
      簽約，交屋日為九十年六月十五日，原告戊○○則於九十年三月二十一日看屋
      ，同年月二十四日簽訂買賣契約，交屋日為九十年五月三十一日，原告看屋當
      時，即已加設管理室並有監視器材及管理人員管理，原告不知該加設管理室興
      建於何時，且認為原有管理室像儲藏室及廁所，而被告銷售人員亦稱加設管理
      室為管理室，未告知係違建，直至社區管理委員會成立後之九十年十一月十六
      日，原告始交付建築圖，斯時被告才知加設管理室係屬違建，加以系爭大樓旁
      之三二九–○○○一地號土地又係於九十年八月二十六日遭被告僱請工人施作
      圍籬，不讓社區住戶通行，故被告顯然係故意不告知瑕疵，不適用六個月之時
      效期間，況不完全給付之債務不履行損害賠償請求權時效期間為十五年，故本
      件請求權並未罹於時效。
三、證據：提出房地買賣合約書三份、連署書二件、照片六張、親親校樹社區設備修
    繕單一份、計劃性保養簽單四份、照片六十一幀、平面圖四件、土地登記謄本四
    份、建物登記謄本三件、證明書及台中市政府工務局簡便行文表各一份、勤務日
    誌二件為證；並聲請訊問證人黃東寶、高源興、賴孔昭、許天助、黃秋堂及許如
    風。
乙、被告方面：
一、聲明：駁回原告之訴及假執行之聲請：如受不利判決，願供擔保請准免為假執行
      。
二、陳述：
（一）被告於銷售系爭大樓房屋時，並無利用電視、廣播、影片、幻燈片、報紙、雜
      誌、傳單、海報、招牌、牌坊、電話傳真、親子視訊、電子語音、電腦或其他
      相類似可使不特定多數人知悉之方法或由銷售人員宣傳，將原告所主張之系爭
      大樓旁之三二九–○○○一地號土地作為該大樓之景觀，兩造所簽立房地買賣
      合約書上面載明系爭大樓房屋坐落之基地為三○○–六地號土地，並不包括鄰
      地，而且「使用者付費」此為交易行為之最大原則，如果毗鄰之三二九–○○○一地號土地為系爭大樓之景觀用地，自必詳載於合約之內，並且算入成本，
      加計費用，何況以一般購屋者，於購屋時如果發現自己所購買之市區土地，只
      用來做空地景觀，亦會認為浪費，而不願購買，因此購買戶絕無可能將鄰地誤
      為自己所購買房屋之基地之理，至於被告曾一度整理該空地是因為有住戶該三
      二九–○○○一地號土地上丟置垃圾，經住戶反應始為清除並整理成一片草地
      ，以防再遭丟垃圾。又被告亦否認有業務員或任何員工向原告表示系爭大樓旁
      之同段三二九–○○○一地號土地（下稱三二九–○○○一地號土地）要供住
      戶通路之用，且該土地係訴外人黃東寶等人所共有，並非系爭大樓之基地，不
      在買賣之範圍，被告無權將該土地提供原告使用，自不可能為此承諾，故原告
      謂銷售人員告知上開三二九–○○○一地號土地可供原告使用，有表見代理情
      事云云，顯然無據。況系爭大樓係建造完成再出售予原告，並有交付平面配置
      圖，故原告對於大樓人員進出口位置應該清楚，且兩造間之權利義務亦均明載
      於房地買賣合約書內，如被告建售房屋時有表示提供該土地供三○○–六地號
      土地通行，必然會將之列為系爭大樓之建築基地，不可能於申請建照及與被告
      簽立合約時，均未記載到該土地及任何與該土地相關之事項。
（二）系爭大樓於申請建照時，本即設有管理室，並依建照合法設置管理室。但因該
      管理室之設置位置，有住戶認為未靠近通道，與管理人員溝通不便，乃要求原
      告在原管理室右前方增設系爭管理室，惟原告竟以被告應住戶要求善意搭設供
      住戶方便使用之該管理室，指為瑕疵，要求減價，並無理由，若系爭大樓管理
      委員會決議通過不需要系爭管理室，被告亦同意自費將之拆除。況大樓管理室
      之位置，必然是在大樓最門面的地方，而且必屬大樓之內部建築，此重要設備
      購買戶絕無可能有不知之理，蓋原告購買本件房地時，房屋已建造完成，對於
      系爭大樓之配置情形及管理室係在何處豈有不予詢明，即予購買，且加設之系
      爭管理室是在大樓之外，非屬系爭大樓建築之一部分，不在申請許可範圍內，
      至為明顯，且於原告洽購之時即以告知，被告已依債務本旨履行，並無不完全
      給付情事，乃原告竟謂不知加設之管理室未經許可，並無理由。又原告乙○○
      、戊○○及己○○係分別於九十年四月十五日、同年五月二十四日及六月二十
      三日完成交屋，並出具同意書，載明「本戶房屋已全部完工，經本人驗收合格
      ，並同意依照房屋現況交屋．．．」，故被告顯然已依約切實履行完畢，並無
      任何不告知物之瑕疵情事，而合約上既無鄰地通行權之約定，且合法管理室又
      事實客觀存在，自無如原告主張之瑕疵，乃原告竟主張有喪失鄰地通行權之損
      失，並置合法存在之管理室不論，而為本件請求，自屬無據，且原告所請求之
      數額又無任何估算基礎，更屬無據。
（三）又被告係以建好之房屋出售予原告，並於九十年五月底交屋，故原告請求減少
      價金已逾六個月期間，且原告請求每戶各減少三十萬元之計算依據，完全未見
      提出，並未盡舉證責任，自不發生形成之效果，且房屋不動產本來即會依買賣
      雙方之主觀價值判斷而不定時變動，亦會因房地市場屋價之波動而有差異，原
      告既然以當時雙方合意之價格買受，焉能因其後房價波動而要求較低之價錢，
      故其依現時與其當時購買時之價差要求作為瑕疵減價之依據，並無理由。況被
      告所交付原告之房屋坪數並未短少，且無照增建之系爭管理室並未記入坪數內
      ，不在買賣標的計價範圍內，故原告購屋價值並未因為增建管理室而短少，其
      請求減少及返還價金，自無理由。況如認加設之管理室未設置，亦應屬房屋面
      積短少，自應依房地買賣合約書第五條之約定，依契約所定房屋每坪單價計算
      其互補之價格。再者，被告係基於兩造所簽立之房地買賣合約收取價金，並非
      無法律上之原因受利益，而原告依約支付價金，取得所購買之房地，自亦無受
      有損害可言，故原告依不當得利，請求被告各給付三十萬元，至無理由。
  三、證據：提出土地登記謄本、戴銘建材有限公司保固書及平面圖各一份、照片三
      十六幀為證；並聲請訊問證人邱三恩及勘驗現場。
    理      由
一、原告原起訴主張被告應負物之瑕疵擔保責任及不完全給付之債務不履行損害賠償
    責任，請求各減少本件買賣價金三十萬元，而求為命被告各給付原告乙○○、己○○、戊○○各三十萬元及加付法定遲延利息之判決。嗣於訴狀送達被告後，原
    告於九十一年三月二十一日言詞辯論期日當庭陳明其係基於不當得利返還請求權
    及債務不履行損害賠償請權為上開請求之法律上依據（按即訴訟標的法律關係）
    ，被告雖抗辯原告就本件請求追加主張不當得利法律關係，係屬訴之追加，被告
    不同意云云。惟查，買賣因物有瑕疵而出賣人應負擔保之責者，買受人得請求減
    少價金，買受人一旦行使價金減少請求權，即生形成之效果，故如價金已交付時
    ，其所生效果及買受人之真意應係減少部分價金之返還請求權，從而，原告於行
    使價金減少請求權後，本於不當得利法則，請求被告返還溢收之價金，與其當初
    主張之本意並無違誤，可見原告就此追加之請求與其原來主張具有關連性，且請
    求之利益均屬同一，再原告所為追加之請求仍係援用原請求之訴訟資料及證據，
    依訴訟經濟原則，自宜利用同一訴訟程序為審理，資以一次解決兩造之紛爭，是
    原告所為前開先後請求之基礎事實應屬同一，且無礙被告之防禦及訴訟之終結，
    則依民事訴訟法第二百五十五條第一項第二款及第七款之規定，原告追加不當得
    利法則為本件請求之訴訟標的，依法自無須得被告之同意，應准其為訴之追加，
    被告所辯，核屬無據，先為敘明。
二、本件原告主張被告利用銷售人員以虛偽不實之系爭大樓旁之三二九–○○○一地
    號土地可自由出入之廣告用語為詐欺手段，且將該土地有計劃性之整地兼植栽綠
    化為類似綠地公園，並舖設通行步道，復故意隱瞞現行使用之管理室係建照上原
    配置管理室外所增設，係屬違建，無法申請得建照，而有隨時被拆除之虞之事實
    ，致原告陷於錯誤，誤以為就系爭大樓旁之該三二九–○○○一地號土地有使用
    權，可自由通行及現行管理室係合法建物，且被告之銷售人員又承諾提供該土地
    供社區住戶通行，而使原告乙○○、己○○、戊○○決定以較高價格向被告購買
    三○○–六地號土地上之系爭大樓房屋，並分別於九十年四月二十五日、同年六
    月三日及同年三月二十四日，各以三百二十萬元、四百四十五萬元及三百三十八
    萬元之價格與被告簽約買受。惟被告竟於九十年八月二十六日僱請工人施作圍籬
    ，阻斷社區住戶通行三二九–○○○一地號土地，原告直至於系爭大樓管理委員
    會成立後之九十年十一月十六日，經被告交付建築圖，始知現行使用增設之系爭
    管理室係屬違建，故被告所給付之買賣標的房屋已具有減少其契約預定效用之瑕
    疵，屬不完全給付，應負物之瑕疵擔保責任及不完全給付之損害賠償責任，原告
    爰依民法第三百五十九條之規定，概以上開買賣價格之百分之十計算，請求被告
    各減少價金三十萬元（超出部分不請求），因依不當得利之法律關係或不完全給
    付之債務不履行損害賠償請求權，求為命被告應分別給付原告乙○○、己○○、
    戊○○各三十萬元及加給法定遲延利息之判決。
三、被告則以伊銷售系爭大樓房屋時，並無利用廣告或由銷售人員、公司員工宣傳將
    三二九–○○○一地號土地作為系爭大樓之景觀用地，亦未曾向原告表示該土地
    可供系爭大樓住戶通行之用，蓋斯時三二九–○○○一地號土地並非伊所有，伊
    不可能亦無權於售屋之時承諾將該土地提供住戶使用作為通路，且兩造所簽立之
    房地買賣合約書載明系爭大樓房屋係坐落於三○○–六地號土地，並不包括毗鄰
    之三二九–○○○一地號土地，兩造間之權利義務亦均明載該合約書內，如被告
    建售房屋時有表示提供該土地供住戶通行之用，必然會將之列為系爭大樓之建築
    基地，不可能於申請建照及與原告締約時，均未載及該土地及任何與該土地相關
    之事項。又系爭大樓係建築完成始出售予原告，並有交付平面配置圖，故原告對
    於該大樓之配置情形及管理室所處位置，於決定購買之時即已知之甚明，伊已依
    法設置建照及平面配置圖上所標示之管理室，但其後因住戶反應該管理室未靠近
    通道，與管理人員溝通不便，始依住戶要求於該管理室右前方再斥資無償增設系
    爭管理室，乃原告竟指伊善意搭建供住戶方便使用之系爭管理室為瑕疵，並無理
    由，況原告於系爭大樓房屋交屋時，已分別出具同意書，載明「本戶房屋已全部
    完工，經本人驗收合格，並同意依照房屋現況交屋．．．」，足見伊已依債務本
    旨，依約履行完畢，並無何故意不告知物之瑕疵之不完全給付情事。是兩造間所
    訂立之房地買賣合約書既無有關鄰地通行權之約定，且合法管理室又事實客觀存
    在，自無原告所主張之瑕疵存在，則原告請求減少價金，自屬無據，況無照增建
    之系爭管理室並未在買賣標的計價範圍內，且原告購屋價值亦未因增建系爭管理
    室而短少，縱認系爭管理室未設置，亦應屬房屋面積短少，而應依房地買賣合約
    書第五條之約定，依房屋每坪單價計算其互補之價格，乃原告竟以現時與其當時
    購買房屋之價差要求作為瑕疵減價之依據，並無理由。再者，伊基於上開房地買
    賣合約收取價金，並非無法律上之原因受利益，而原告依約給付價金，取得所購
    買之房地，亦無受有損害可言，故原告依不當得利，請求伊各給付三十萬元，並
    無理由。況系爭大樓房屋於九十年五月底即已交屋，原告請求減少價金顯已逾六
    個月期間等語，資為抗辯。
四、查原告乙○○、己○○及戊○○分別於九十年二月二十一日、同年六月三日及同
    年三月二十四日向被告購買系爭大樓房屋各一戶，價金分別為三百二十萬元、四
    百四十五萬元及三百三十八萬元，均已付清完畢，被告並已分別於九十年四月二
    十五日、同年六月十五日及同年五月三十一日將原告所買受之各該房屋交付予原
    告等情，為兩造所是認，復有房地買賣合約書及交屋同意書各三份附卷可稽，堪
    認為真實。惟原告主張被告利用銷售人員佯稱系爭大樓旁之三二九–○○○一地
    號土地可供住戶自由通行，並將該土地有計劃性之整地，植栽綠化為類似綠地公
    園及舖設通行步道，復故意不告知建照上原配置管理室設計不當，造成監控死角
    ，系爭管理室為增設，屬違建，隨時有被拆除之危險，致原告陷於錯誤，而與被
    告簽約買受系爭大樓房屋等情，則為被告所否認，並以前揭情詞置辯。經查：
（一）系爭大樓旁之三二九–○○○一地號土地固已於九十二年十月一日由被告買受
      而取得該地之所有權，惟被告於系爭大樓全部完工而銷售與原告當時，該三二
      九–○○○一地號土地仍為訴外人黃東寶、賴孔昭、許天助及黃秋堂四人共有
      等情，有土地登記謄本在卷可憑，而據原告提出之照片以觀，該土地於系爭大
      樓房屋銷售之時，顯然經過刻意之整理，其上除栽植綠草外，並以方形石塊磚
      綿延舖設成為一條蜿蜒之通行步道，與系爭大樓整體配合而觀，該土地宛如一
      社區公園，頓時襯托系爭大樓之居住環境頗為優雅，景緻甚佳；且據本院至現
      場勘驗結果，上開石塊磚所舖設成之通行步道之一端緊鄰系爭管理室，另一端
      則可通至南屯路等情，亦經載明於勘驗筆錄可考，復參酌原告購買系爭大樓房
      屋時，附近只有系爭大樓係剛完成推出銷售之建築工地等情，又為兩造所是認
      （詳九十一年七月八日勘驗筆錄），由此不難看出三二九–○○○一地號土地
      之植栽綠化工程應係為系爭大樓之銷售而施作，藉以吸引消費者之青睞。被告
      雖爭執三二九–○○○一地號土地上之步道為其所舖設云云，然證人即當時代
      被告銷售系爭大樓房屋之昌運房屋仲介公司前職員邱三恩曾證稱：三二九–○○○一地號土地之步道應係被告所施作等語，而證人許如風亦證述：伊擔任系
      爭大樓管理員期間，被告公司曾僱請一位太太負責整理三二九–○○○一地號
      土地之步道，且在八十九年、九十年間，被告工地之張主任曾派人用圍籬將步
      道圍起來，當時售屋小姐曾經告訴伊，圍牆圍起來之後，有很多住戶在問，造
      成他們的困擾等詞，再參照其於九十年七月十一日所制作之勤務日誌，其上確
      曾記載：「管理室旁圍牆之事，如有任何住戶問起，管理員答不了解，以免造
      成建設公司的困擾」等情，有該勤務日誌附卷可參，是被告既曾派員整理三二
      九–○○○一地號土地上之綠地及步道，其後又施作鐵絲網狀圍籬將該土地圍
      起，阻斷通行，足見該土地上之綠草植栽及步道舖設工程應係被告所施作無誤
      ，資以招徠行銷，被告所辯，尚非可採。至被告雖另抗辯其所以曾一度整理三
      二九–○○○一地號土地，係因有住戶在該空地上丟置垃圾，經住戶反應，始
      為清除並整理成一片草地，以防再遭丟垃圾云云。惟查，被告所稱有住戶於三
      二九–○○○一地號土地上丟置垃圾等情，縱為實在，然斯時該土地既尚非被
      告所有，且被告又一再辯稱該土地並非系爭大樓之基地，則住戶於該土地上丟
      置垃圾，與被告又有何干？乃被告竟僅因住戶向其反應，即所費不貲清除該土
      地上之垃圾，又將該土地整理成一片草地，實令人匪夷所思，更何況被告既明
      知該土地並非其所有，則其又有何權能可擅自改變該土地之現狀，而於該土地
      上植栽綠草及舖設步道？是被告所稱，顯與常情有悖，自難令人憑信，足徵被
      告所以特別整理系爭大樓旁之三二九–○○○一地號土地為綠草如茵之綠地，
      並於緊鄰系爭管理室旁舖設步道可通達南屯路，顯係為招徠消費者，以達銷售
      系爭大樓之目的，由此益見原告謂被告之銷售人員即被告之使用人於銷售系爭
      大樓房屋時，曾向其表示該三二九–○○○一地號土地可供住戶自由通行之用
      一節，尚非全然無因，否則被告亦無須耗費錢財大費周章地在當時尚屬他人所
      有之三二九–○○○一地號土地為上開設施。至證人邱三恩雖曾證稱：「我在
      銷售房屋的時候，有客戶會問到旁邊土地步道的問題，我的回答是那不是我們
      的地，且我也沒有告訴購屋者可以自由通行那一塊土地」云云，然證人邱三恩
      既自承當時伊係擔任主管職務，並未負責與客戶接觸買賣事宜等情（詳本院九
      十二年十二月十一日言詞辯論筆錄第三頁），則伊又怎麼可能會因銷售系爭房
      屋之故，而有告知購屋者有關系爭大樓旁之三二九–○○○一地號土地非屬被
      告所有之土地，並提及是否可自由通行該土地等問題之機會？是證人邱三恩此
      部分證言，顯係迴護被告之詞，尚難採信。而原告於系爭大樓全部完工後，至
      現場目睹該大樓及其週遭環境之實物現景，並經被告使用之現場銷售人員依據
      呈現原告眼前之現況，向原告表示該三二九–○○○一地號土地可供住戶通行
      使用，則原告本於信賴原則，自無不信之理，是被告辯稱原告絕無可能將該土
      地誤信為自己所購買系爭大樓房屋之基地之理，尚屬無稽，自非可採。故原告
      因此據而決定簽約購買系爭大樓房屋，足認該三二九–○○○一地號土地可供
      其通行使用此項內容，已成為買賣雙方合致之意思表示，自屬契約內容之一部
      分。乃被告竟以兩造之權利義務以雙方簽立之各該房地買賣合約書所載者為限
      ，該等合約書並未就三二九–○○○一地號土地提供為系爭大樓之景觀用地及
      供住戶通行等內容加以記載，並據而抗辯其不負此部分內容之契約責任云云，
      要無可取。至房地買賣合約書第十九條第三項雖約定「銷售人員之口頭承諾，
      除已加註於本房地買賣契約外，不得做為買賣雙方契約之內容」，然本件原告
      既憑藉被告就系爭大樓房屋週遭環境整理之現況及現場銷售人員之解說，作為
      決定是否訂立各該買賣契約之重要參考依據，則依民法第一百四十八條誠信原
      則，並參諸消費者保護法第二十二條之法理，該排除被告應受其使用之銷售人
      員口頭承諾拘束之約定應屬無效。蓋兩造間所締結之各該房地買賣合約即使未
      就上述通行使用三二九–○○○一地號土地之內容予以明載，但原告既依被告
      所提供之前開訊息進而與之簽訂該等買賣契約，則被告所負之契約責任自應及
      於上述內容，始符公平正義原則。
（二）又被告雖另抗辯其已完成交屋，原告並分別出具交屋同意書，載明「本戶房屋
      已全部完工，經本人驗收合格，並同意依照房屋現況交屋．．．」，顯見其已
      依約切實履行完畢，乃原告竟主張有喪失鄰地通行權之損失，而為本件請求，
      自屬無據云云。然查，被告須提供系爭大樓旁之三二九–○○○一地號土地供
      原告通行既為兩造所締結各該房地買賣合約書之一部分約定，已如前述，則其
      分別於九十年四月二十五日、同年六月十五日及同年五月三十一日將原告三人
      買受之各該系爭大樓房屋交付予原告受領後，竟於其後另行施作鐵絲網圍籬將
      三二九–○○○一地號土地圍起，阻斷原告通行該土地，顯然違背其依買賣契
      約負有提供該土地予原告通行之給付義務，從而，自難以兩造於點交買賣標的
      房屋時，原告曾出具上開交屋同意書，即認為被告已完成交屋，而無視被告其
      後之違約行為，遽謂被告已完全依債務本旨為給付，是被告此部分所辯，亦無
      可採。
（三）按所謂物之瑕疵，係指存在於物之缺點而言，凡依通常交易觀念，或依當事人
      之約定，認為物應具備之價值、效用或品質而不具備者，始為物有瑕疵。而出
      賣人應負物之瑕疵擔保責任者，係為保護善意買受人對於買賣標的物之信賴，
      以期有償交易之安全為目的，故不論瑕疵之存在，是否因出賣人之故意或過失
      所致，均應負責。至出賣人應負之債務不履行責任，則係因債務人不履行債務
      （給付不能，給付遲延或不完全給付）致債權人受有損害，為使債權人獲得與
      履行債務相同之利益為目的，以可歸責於債務人之事由所致為要件，二者尚屬
      有別。查被告於交付原告所買受之各該系爭大樓房屋予原告後，竟將毗鄰之三
      二九–○○○一地號土地以圍籬圍起，妨礙原告通行該土地，固有違雙方之約
      定，而有並未完全依債務本旨履行情事，然此並非被告所交付之各該買賣標的
      房屋本身有何缺失，而有不具備應有之價值、效用或品質情事，揆之上開說明
      ，自與物有瑕疵之情形有間，則原告主張被告應負物之瑕疵擔保責任，並據以
      請求減少價金，其法律上之見解殊有誤會，自屬不當。惟被告既於三二九–○○○一地號土地上施作圍籬，妨阻原告通行該土地，則嗣後其縱已於九十二年
      十月一日取得該土地之所有權，給付雖為可能，然衡諸被告於本件訴訟極力否
      認兩造於買賣契約中曾為此部分給付之約定，可認其對於原告並無為履行此部
      分義務之意思，自難期被告任意為此部分之給付，顯可歸責於被告之事由，是
      被告依法自應負債務不履行之損害賠償責任（民法第二百五十六條、第二百六
      十條參照），從而，民法第三百六十五條所定六個月除斥期間之規定，自無適
      用之餘地，此損害賠償請求權之時效期間自應適用民法第一百二十五條所定十
      五年消滅時效期間之規定，是被告辯稱原請求減少價金已逾六個月期間，委無
      足取。
（四）至原告得請求損害賠償之範圍，無異是填補債權人獲得與履行債務相同之利益
      之範疇，然原告因被告未履行提供三二九–○○○一地號土地供其自由通行之
      義務致所受之損害，與被告所交付房屋之實際面積與契約所定者不符之情形顯
      不相同，自不得援用兩造所訂立房地買賣合約書第五條有關房屋面積誤差及其
      價款找補之約定以為解決。按當事人已證明受有損害而不能證明其數額或證明
      顯有重大困難者，法院應審酌一切情況，依所得心證定其數額，民事訴訟法第
      二百二十二條第二項定有明文。查原告固因被告未履行提供其三人購買之系爭
      大樓房屋旁之三二九–○○○一地號土地使之通行之義務，致使買賣標的房屋
      交通便捷之優能性有所影響，而受有損害，但原告既陳明其三人無法通行該土
      地並無法依鑑定方式證明所受損害之數額，並經原告自承已詢問不動鑑定公司
      及縣市政府建管課明確，衡諸常情，確無違背之處，是本院衡之上開規定，斟
      酌三二九–○○○一地號土地並非系爭大樓對外聯絡之唯一通道，有照片卷存
      可參，則原告即使因無法通行該土地而不能迅速直通南屯路，致與南屯路間交
      通便捷之優勢性有所減損，惟因經由系爭大樓前之巷路再轉進南屯路之路程並
      非遙遠，且該巷路尚屬寬闊，通行並無困難等情判斷，認原告所受之損害並非
      嚴重，則原告主張以原告乙○○、己○○及戊○○分別向被告購買各該系爭大
      樓房屋之買賣價金三百二十萬元、四百四十五萬元及三百三十八萬元之百分之
      十為計算本件損害額之標準，各請求三十萬元，超過部分不予請求，尚屬過高
      ，應以百分之一為計算之依據，始為適當，是依此比例核算結果，原告乙○○
      、己○○及戊○○自得分別請求被告各給付三萬二千元、四萬四千五百元及三
      萬三千八百元，逾此範圍之請求，尚屬無據，不應准許。
（五）至原告固另主張建照上雖配置有管理室，但設計不良，無法兼顧車道系爭大樓
      ＧＨ棟之車道出入情形，而被告於銷售系爭大樓房屋時，又故意隱瞞增設之系
      爭管理室係屬違建之事實，誘使原告決意與其簽約購買房屋，則因系爭管理室
      並非合法設置，有隨時被拆之虞，影響住戶居住之安全甚鉅，足以減少系爭大
      樓房屋之效用及價值，因而請求減少價金及被告應負不完全給付之債務不履行
      損害賠償之責一節。惟查，系爭管理室係設置於系爭大樓出入之大門口處，於
      台中市政府所核發之竣工平面圖上並不存在，該管理室為被告於原建照設計施
      作之管理室外所另行增設，原建照上所配置施作之管理室並未使用等情，為兩
      造所不爭，並經本院至現場勘驗明確，制有勘驗筆錄可稽，復經臺灣省建築師
      公會台中市辦事處鑑定無誤，有該處鑑定報告及照片附卷可參，固堪信為真。
      然原建照設計施作之管理室既位於系爭大樓本體建築之最前端，距離該大樓之
      大門口甚近，位置顯著，參以系爭大樓係全部建築完成始出售予原告，且原告
      亦自承其三人決定購屋之前均曾至現場觀看過該大樓之實景，則衡情原告於當
      初看屋時應發現有二間管理室存在，僅系爭管理室已安裝各式監視保全器材，
      同時已派駐管理員於該管理室內，另一管理室則閒置不用，乃原告竟謂其三人
      看屋時認建照上原設計施作之管理室像儲藏室及廁所云云，衡情尚有可疑，惟
      即使認原告所述屬實，但建照上所載示之管理室既已合法設置，則縱因設計不
      當，造成監控死角，致使被告另行於系爭大樓大門口處加設一管理室，然原告
      於交屋時，既出具交屋同意書，載明同意依現況交屋，此觀諸卷附各該交屋同
      意書可明，是即便被告並未明白告知系爭管理室於竣工平面圖上並不存在，亦
      難以系爭管理室之設置即謂被告所給付之買賣標的房屋已具有減少其契約預定
      效用之瑕疵，屬不完全給付，更何況系爭管理室現尚未被認定為違建而遭拆除
      ，損害事實尚未發生，則原告執此主張被告應負物之瑕疵擔保責任或債務不履
      行之損害賠償責任，尚屬無據，難以憑採。
五、綜上所述，原告主張被告須提供三二九–○○○一地號土地供原告自由通行此項
    為兩造所締結各該房地買賣合約內容之一部分，既為可採，其餘主張，並非可信
    ，則被告違約將該土地以圍籬圍起，妨阻原告通行該土地，且拒不履行此部分義
    務，自應負債務不履行損害賠償責任。從而，原告乙○○、己○○及戊○○因難
    以證明其所受損害之數額，而依各該買賣價格之百分之一計算損害賠償額，請求
    被告分別給付原告乙○○、己○○及戊○○各三萬二千元、四萬四千五百元及三
    萬三千八百元，及均自起訴狀繕本送送達翌日即九十一年二月十六日起至清償日
    止，按週年利率百分之五計算之利息，為有理由，應予准許。逾此範圍之請求，
    為無理由，應予駁回。
六、本件事證已臻明確，兩造其餘主張及舉證，與本件判決結果均無影響，爰不逐一
    論述。
七、兩造均陳明願供擔保，請准為假執行及免為假執行，惟就本判決原告勝訴部分，
    因所命被告給付之金額合計未逾五十萬元，故依民事訴訟法第三百八十九條第一
    項第五款、第二項之規定，自應依職權宣告假執行，並就此部分酌定相當擔保金
    額，准許被告預供擔保，免為假執行；至原告其餘假執行之聲請，則因訴之駁回
    而失所依據，不應准許，應予駁回。
八、據上論結，本件原告之訴為一部有理由，一部無理由，依民事訴訟法第七十九條
    、第三百八十九條第一項第五款、第三百九十二條第二項、第三項、第三百九十
    三條第二項，判決如主文。
中      華      民      國    九十二    年      十二      月    三十    日
                            臺灣臺中地方法院民事第一庭
~B法      官  吳美蒼
右為正本係照原本作成
中      華      民      國    九十二    年      十二      月    三十    日
~B書記官  黃舜民


司法院資訊處製作；財團法人民間司法改革基金會備份。
